# 发行股份收购股权的对价处理

提问人：bigxia07 时间：2016-09-20 16:32:57
假定A公司20XX年 1 月 1 日发行 100 万股份收购B公司100%股权，对价设为 5000 万，但协议中规定，如收购当年B公司净利润没达到1000 万，差额则以A公司每股发行价 50 元退还相应数量的A公司股份。请问这个会计处理如何做，这个承诺要处理吗？

回答人：chenyiwei
此处约定的业绩补偿属于非同一控制下合并中的或有对价安排。购买方对非同一控制下合并中的或有对价安排的会计处理的一般原则，可参考《企业会计准则讲解（ 2010 ）》P325～326“或有对价的公允价值”部分，如下： 某些情况下，合并各方可能在合并协议中约定，根据未来一项或多项或有事项的发生，购买方通过发行额外证券、支付额外现金或其他资产等方式追加合并对价，或者要求返还之前已经支付的对价。购买方应当将合并协议约定的或有对价作为企业合并转移对价的一部分，按照其在购买日的公允价值计入企业合并成本。根据《企业会计准则第 37 号——金融工具列报》、《企业会计准则第 22 号——金融工具确认和计量》以及其他相关准则的规定，或有对价符合权益工具和金融负债定义的，购买方应当将支付或有对价的义务确认为一项权益或负债；符合资产定义并满足资产确认条件的，购买方应当将符合合并协议约定条件的、可收回的部分已支付合并对价的权利确认为一项资产。 购买日后 12个月内出现对购买日已存在情况的新的或者进一步证据而需要调整或有对价的，应当予以确认并对原计入合并商誉的金额进行调整；
其他情况下发生的或有对价变化或调整，应当区分以下情况进行会计处理：或有对价为权益性质的，不进行会计处理；或有对价为资产或负债性质的，按照企业会计准则有关规定处理，如果属于《企业会计准则第 22 号——金融工具的确认和计量》中的金融工具，应采用公允价值计量，公允价值变化产生的利得和损失应按该准则规定计入当期损益或计入资本公积；如果不属于《企业会计准则第22 号——金融工具的确认和计量》中的金融工具，应按照《企业会计准则第 13 号——或有事项》或其他相应的准则处理。
对于此类以上市公司收回股份的方式予以业绩补偿的，其一般会计处理原则为： 虽然有部分业绩补偿将以回购股份的方式体现，但该部分业绩补偿的基础仍然是根据实际盈利和承诺盈利之间的差额，根据股权收购协议（或盈利补偿协议）中约定的计算公式计算的应补偿金额。以股份补偿的做法，相当于业绩补偿义务人先将补偿款以现金的形式支付给上市公司，上市公司再以该现金金额根据约定的回购价格（一般等于原发行价）算出应回购的股份数，向业绩补偿义务人回购相应数量的本公司股份。因此，从经济实质上看，该交易可以分解为“补偿义务人向上市公司支付现金补偿”和“上市公司向补偿义务人回购股份”这两项独立的交易。对于前一项“补偿义务人向上市公司支付现金补偿”的交易，其会计处理仍遵循前次回复中所指出的或有对价核算的一般原则，即上市公司应确认其公允价值变动并计入损益；相应地，对于后一项股份回购交易，相当于股份回购价款等于业绩补偿款，而不仅仅是上市公司支付给业绩补偿义务人的 1 元名义价款。只是在款项结算时，将上市公司应收的业绩补偿款和应付的股份回购款对冲后按净额结算，即只支付 1元。 即，上市公司对于以股份回购形式体现的业绩补偿，其会计处理原则为： 1 、确定业绩补偿款的金额，确认一项或有对价资产，其公允价值变动计入损益。（该部分会计处理与现金形式的业绩补偿款的会计处理相同） 2 、对于以回购股份形式体现的业绩补偿，账务处理为： 借：股本（按回购的股本数） 资本公积——股本溢价（差额，整笔分录的平衡数） 贷：或有对价资产（以股份回购形式结算的业绩补偿款金额） 银行存款（名义回购价格，一般为 1 元或 0 元） 3 、期末对商誉及其所属资产组的减值测试与现金形式的或有对价下相同。
因此，本案例中业绩补偿义务人（被收购方的原股东）以回购股份方式对上市公司进行业绩补偿，其补偿金额在上市公司报表中确认为损益，不会直接调整上市公司个别报表层面对被收购方的长期股权投资成本或者合并报表层面所确认的商誉。但在将业绩补偿款计入当期损益的基础上，需要对个别报表层面的长期股权投资和合并报表层面的商誉进行减值测试，且减值测试中应从严把握，一般情况下确认的资产减值损失的金额不会小于就业绩补偿款所确认的营业外收入金额。
另可参考《瑞华研究 2010 － 2014 汇编》之“问题3-2-62（被收购方业绩达不到股权转让协议约定的对赌条件时，购买方对补偿款的会计处理）”。